ACORDAO-COMPLETO-2386773

ACÓRDÃO 9430/2020 ATA 31/2020 - SEGUNDA CÂMARA

VISTOS, relatados e discutidos estes autos de Recurso de Reconsideração interposto por Nivaldo Lucio de Oliveira Junior, por meio do qual se insurge contra o Acórdão 7207/2018-TCU-Segunda Câmara, mantido pelo Acórdão 8662/2018-TCU-Segunda Câmara, o qual julgou suas contas irregularidades e aplicou-lhe multa em face da ausência de medidas para a efetiva conclusão de serviços de pavimentação de vias públicas objeto de Contrato de Repasse Federal ou para o resguardo do erário;
ACORDAM os Ministros do Tribunal de Contas da União, reunidos em sessão da Segunda Câmara, diante das razões expostas pelo relator, com fundamento nos arts. 32, inciso I, e 33 da Lei 8.443/1992 e no art. 285 do Regimento Interno, em:
9.1. conhecer do recurso e, no mérito, negar-lhe provimento; e
9.2. dar ciência da decisão ao recorrente, à Procuradoria da República no Estado de Pernambuco e aos demais interessados, ressaltando-se que a integra da decisão pode ser consultada no endereço www.tcu.gov.br/acordaos, no dia seguinte ao de sua oficialização.

Recurso de reconsideração interposto por Nivaldo Lucio de Oliveira Junior, por meio do qual se insurge contra o Acórdão 7.207/2018-TCU-2ª Câmara, mantido pelo Acórdão 8.662/2018-TCU-2ª Câmara, o qual julgou suas contas irregularidades e aplicou-lhe multa em face da ausência de medidas para a efetiva conclusão de serviços de pavimentação de vias públicas objeto de Contrato de Repasse Federal ou para o resguardo do erário.

Segunda Câmara

Município de Correntes - PE.

3. Interessados/Responsáveis/Recorrentes:
3.1. Interessados: Caixa Econômica Federal (00.360.305/0001-04); Ministério das Cidades (extinto).
3.2. Responsáveis: Nivaldo Lucio de Oliveira Junior (XXX.219.104-XX); Ronaldo Nestor Borges do Amaral (XXX.343.684-XX).
3.3. Recorrente: Nivaldo Lucio de Oliveira Junior (XXX.219.104-XX).

Ana Arraes (Presidente).

13.1. Ministros presentes: Ana Arraes (Presidente), Augusto Nardes, Aroldo Cedraz (Relator) e Raimundo Carreiro.
13.2. Ministra que alegou impedimento na Sessão: Ana Arraes (Presidente).
13.3. Ministros-Substitutos presentes: Marcos Bemquerer Costa e André Luís de Carvalho.

AROLDO CEDRAZ

Ministro-Substituto André Luís de Carvalho.

Transcrevo, a seguir, o parecer do Auditor Federal lançado à peça 74, o qual contou com a anuência do corpo diretivo da Secretaria de Recursos - Serur (peça 75) :
"INTRODUÇÃO
1.	Trata-se de recurso de reconsideração interposto por Nivaldo Lucio de Oliveira Junior (R002 - peça 60) , por meio do qual se insurge contra o Acórdão 7207/2018-TCU-Segunda Câmara, prolatado na sessão de julgamento do dia 7/8/2018-Ordinária e inserto na Ata 28/2018-2ª Câmara (peça 36) , mantido pelo Acórdão 8662/2018-TCU-Segunda Câmara (peça 51) . 
1.1.	A deliberação recorrida apresenta o seguinte teor: 
VISTOS, relatados e discutidos estes autos de tomada de contas especial instaurada pela Caixa Econômica Federal em desfavor de Ronaldo Nestor Borges do Amaral (gestão: 2005-2008) e Nivaldo Lucio de Oliveira Junior (gestão: 2009-2012) , como então prefeitos de Correntes - PE, diante da não consecução do Contrato de Repasse 178.782-05/2005 celebrado entre a Caixa, como mandatária da União representada pelo Ministério das Cidades, e o aludido município para a pavimentação de vias públicas sob o valor total de R$ 133.348,79, com R$ 121.875,00 em recursos federais, tendo a vigência do ajuste se estendido de 6/12/2005 a 30/12/2014; ACORDAM os Ministros do Tribunal de Contas da União, reunidos em Sessão da Segunda Câmara, ante as razões expostas pelo Relator, em: 
9.1. arquivar o presente feito em relação, apenas, ao Sr. Ronaldo Nestor Borges do Amaral (falecido) , sem o julgamento de mérito, por ausência dos pressupostos de constituição e desenvolvimento válido e regular do processo, nos termos dos art. 169, VI, e 212 do RITCU;
9.2. julgar irregulares as contas do Sr. Nivaldo Lúcio de Oliveira Júnior, nos termos dos arts. 16, III, alínea "b", e § 2º, alínea "a", e 19, caput, da Lei nº 8.443, de 1992, para lhe aplicar a multa prevista no art. 58, I, II e III, da Lei nº 8.443, de 1992, sob o valor de R$ 40.000,00 (quarenta mil reais) , fixando-lhe o prazo de 15 (quinze) dias, a contar da notificação, para que comprove, perante o Tribunal, o recolhimento da referida quantia ao Tesouro Nacional, atualizada monetariamente na forma da legislação em vigor; 
9.3. autorizar, caso requerido, nos termos do art. 26 da Lei nº 8.443, de 1992, e do art. 217 do RITCU, o parcelamento da dívida fixada por este Acórdão em até 36 (trinta e seis) parcelas mensais e sucessivas, sobre as quais incidirão a atualização monetária e os correspondentes acréscimos legais, esclarecendo ao responsável que a falta de pagamento de qualquer parcela importará no vencimento antecipado do saldo devedor, sem prejuízo das demais medidas legais; 9.4. autorizar, desde logo, a cobrança judicial da dívida fixada por este Acórdão, nos termos do art. 28, inciso II, da Lei nº 8.443, de 1992, caso não atendidas as notificações;  
9.5. deferir o pedido de ingresso nos autos, como interessada, formulado pela Caixa Econômica Federal; e 
9.6. determinar que a unidade técnica envie a cópia deste Acórdão, acompanhado do Relatório e da Proposta de Deliberação que o fundamenta, ao representante do espólio de Ronaldo Nestor Borges do Amaral, para ciência, e à Procuradoria da República no Estado de Pernambuco, nos termos do art. 209, § 7º, do RITCU, para o ajuizamento das ações civis e penais cabíveis. (destacamos e sublinhamos) 
HISTÓRICO
2.1.	Trata-se de tomada de contas especial instaurada pela Caixa Econômica Federal em desfavor de Ronaldo Nestor Borges do Amaral (gestão: 2005-2008) e Nivaldo Lucio de Oliveira Junior (gestão: 2009-2012) , como então prefeitos de Correntes - PE, diante da não consecução do Contrato de Repasse 178.782-05/2005 celebrado entre a Caixa, como mandatária da União representada pelo Ministério das Cidades, e o aludido município para a pavimentação de vias públicas sob o valor total de R$ 133.348,79, com R$ 121.875,00 em recursos federais, tendo a vigência do ajuste se estendido de 6/12/2005 a 30/12/2014. 
2.2. 	Em suma, os responsáveis foram citados pela não comprovação da boa e regular aplicação dos recursos federais transferidos, em face da não consecução dos objetivos pactuados e, no caso do prefeito sucessor, em face, ainda, da ausência de medidas para a efetiva conclusão do objeto ajustado ou para o resguardo do erário, nos termos dos ofícios acostados às Peças 9 e 10.
2.3. 	Embora tenha sido expedida a notificação, o prefeito signatário da avença (Ronaldo do Amaral) não compareceu aos autos, tendo sido posteriormente apurado o óbito desse responsável em data anterior à aludida citação (óbito em 14/9/2010 e citação em 20/3/2017) , ao passo que o prefeito sucessor e ora recorrente (Nivaldo Júnior) apresentou a sua defesa. 
2.4. 	Após a análise final de todo o feito, a Secex-PE propôs o arquivamento da TCE em relação ao prefeito falecido, sem o julgamento de mérito, por ausência dos pressupostos de constituição e desenvolvimento válido e regular do processo, sem prejuízo de julgar irregulares as contas do prefeito sucessor para condená-lo em débito e em multa, nos termos do art. 57 da Lei 8.443/92, tendo o MPTCU anuído a proposta, o que foi acolhido parcialmente pelo Relator a quo, Ministro-Substituto André Luís de Carvalho, que afastou a proposta de condenação em débito e aplicou a multa com base no art. 58 do referido diploma legal, o que foi acompanhado pelos demais ministros da colenda 2ª Câmara, conforme Acórdão recorrido.
2.5.	O Sr. Nivaldo Lucio de Oliveira Junior opôs embargos de declaração em face do Acórdão 7207/2018-TCU-Segunda Câmara, que foram rejeitados pelo Acórdão 8662/2018-TCU-Segunda Câmara (peça 51) .
2.6.	Irresignado, o recorrente interpôs o presente recurso de reconsideração, que se fundamenta nas altercações que, adiante, passar-se-á a relatar.
EXAME DE ADMISSIBILIDADE
3.	Reitera-se o exame preliminar de admissibilidade efetuado por esta Secretaria (peça 64) , ratificado pelo Exmo. Ministro Aroldo Cedraz (peça 69) , que concluiu pelo conhecimento do recurso de reconsideração, nos termos dos arts. 32, inciso I, e 33 da Lei 8.443/1992 c/c o art. 285 do RI/TCU, suspendendo-se os efeitos dos itens 9.2 e 9.4 do Acórdão 7207/2018-TCU-Segunda Câmara. 
EXAME DE MÉRITO
4.	Delimitação do recurso
4.1.	Constitui objeto do presente recurso definir se:
	a) há responsabilidade do Sr. Nivaldo Lucio de Oliveira Junior, por ação omissiva e/ou comissiva/dolosa ou culposa, em não adotar ações para finalizar os trabalhos relativos ao objeto do Contrato de Repasse 178.782-05/2005;
	b) o fato de ter ocorrido prestação de contas parciais pelo prefeito antecessor com aprovação da entidade concedente dos recursos tem o condão de excluir a responsabilidade do recorrente (gestor municipal sucessor) pela falta de conclusão das obras; e
	c) a multa aplicada pelo Tribunal é desproporcional.
5.	Da suposta ausência de dolo ou culpa na conduta 
5.1.	Defende que não há conduta dolosa ou culposa, por ação ou omissão, com base nas seguintes alegações:
	a) não praticou "qualquer ato ilícito, omissivo/comissivo ou improbo que mereça tal condenação";
	b) em razão do disposto nos incisos IV e VI do art. 489 do novo Código de Processo Civil, "é necessário que o Acórdão decline e fundamente qual o ato ilegítimo praticado pelo recorrente que seja passível do julgamento que lhe foi imposto";
	c) há encadeamento lógico dos fatos que demonstram que sua conduta "em nada contribuiu para a situação fática do Contrato de Repasse nº 0178.782-05.2005";
	d) demonstrou e comprovou nos autos de que "os danos causados à obra e a não conclusão do objeto pactuado, durante o período de sua gestão, decorreram de caso fortuito e força maior, que são excludentes de responsabilização";
	e) casos fortuitos e de força maior "excluem o nexo causal e a ilicitude, nos termos do artigo 393 do Código de Processo Civil e que estão albergados nos artigos 20 e 21 da Lei 8443/1992 e Súmula 3 desta Corte";
	f) também contraria as disposições dos Acórdão 1836/2018-TCU-Plenário, 6356 e 5252, ambos de 2018 e da 1ª Câmara do Tribunal;
	g) inexiste o nexo causal entre a situação ocorrida e a conduta (...) , uma vez que o fato de prorrogar a vigência do contrato para aguardar a execução dos reparos da obra pela Operação Reconstrução, visando à execução da parte final da obra que lhe competia, é prova irrefutável de que o (...) não foi omisso ou improbo, como também não infringiu qualquer norma legal que contrarie os dispositivos legais utilizados para a sua condenação"; e
	h) "decidir com base na jurisprudência é efetivar o Princípio da Segurança Jurídica e o Princípio da Impessoalidade" e que o Acórdão recorrido "diverge da orientação jurisprudencial sumulada pelo próprio Tribunal".
Análise
6.	Não assiste razão ao recorrente, pois o Tribunal, nas razões que levou a prolação do Acórdão recorrido e também no que apreciou os embargos de declaração, já rechaçou as alegações ora reapresentadas pelo recorrente.
6.1.	A responsabilidade do Sr. Nivaldo Lucio de Oliveira Junior decorre do fato de não ter concluído as obras iniciadas na gestão do seu antecessor referente ao Contrato de Repasse 178.782-05/2005, que tinha por objeto a pavimentação de ruas na cidade de Correntes/PE. Acerca da inclusão no polo passivo do feito cabe transcrever o seguinte excerto do relatório que embasa o Acórdão recorrido (págs. 9 a 12 da peça 38) :
64. O responsável registrou que: sem saber da extinção da vigência do Contrato de Repasse, buscou o aditamento do seu prazo de vigência com a expectativa de aplicar o restante dos recursos em poder da Caixa; fatos supervenientes o levaram a priorizar outras ações e que há excludente de responsabilidade; não há demonstração de nexo causal entre sua conduta e os fatos irregulares; não pode figurar no polo passivo apenas porque foi prefeito à época; e todos os atos e fatos apontados no relatório são anteriores à sua gestão como prefeito. 
65. O contrato de repasse foi firmado na gestão do prefeito antecessor, que recebeu recursos, procedeu a execução do objeto e paralisou as obras sem motivo justificado. No entanto, o Sr. Nivaldo Lúcio, ao assumir a Prefeitura Municipal de Correntes/PE em 2009, herdou o contrato de repasse em pleno vigor, com vigência prevista para 30/6/2009 (peça 1, p. 84) . Sob sua gestão, o contrato de repasse foi prorrogado cinco vezes, com a última vigência terminando em 30/12/2014, e dessas, ao menos quatro prorrogações foram solicitadas pelo responsável (peça 1, p. 86, 88, 92 e 98) , com a última prorrogação tendo sido realizada ex-officio pela Caixa (peça 1, p. 102) . 
66. Assim, faz-se importante destacar que o contrato de repasse esteve vigente durante toda a gestão do responsável, de 2009 a 2012, não se tendo notícia de providências para regularização da situação das obras paralisadas. 
67. Nos casos em que a integralidade dos recursos é gerida pelo prefeito antecessor, considerando-se o princípio da continuidade administrativa, incumbe ao sucessor encaminhar a prestação de contas ou tomar medidas legais para proteger o erário. Sob essa ótica encontra-se o teor da Súmula 230 deste Tribunal. 
68. Nesse sentido, o responsável foi chamado aos autos pelo princípio da continuidade administrativa, como sucessor na gestão municipal, uma vez que não deu prosseguimento ao contrato ou apresentou justificativas para a não conclusão do objeto pactuado, ou ainda, na impossibilidade de continuidade das obras, não adotou as providências necessárias visando resguardar o Erário. (sublinhamos) 
	(...) 
77. O Sr. Nivaldo Lúcio, quando assumiu a prefeitura, encontrou as obras do contrato de repasse já paralisadas, porém, ao longo de sua gestão, não adotou nenhuma providência de regularização, não se tendo notícia de reinício das obras. Somente foram adotadas providências de prorrogação da vigência, inclusive, com extensão para a gestão seguinte. 
78. À época, a obra estava avançada, com parte executada correspondente ao percentual de 81,28% do objeto e poderia ter sido concluída em pouco tempo e com pouco esforço. Ressalte-se que o cronograma de todo ciclo de urbanização das vias relacionadas no plano de trabalho previa a conclusão do objeto em três meses (peça 1, p. 40) .
 (...) 
80. Acerca da situação de penúria financeira ante a redução do coeficiente do FPM, que teria levado o gestor a priorizar outras ações, tampouco encaminhou documentos comprobatórios. Nesse aspecto, vale ressaltar que havia recursos do contrato de repasse bloqueados na Caixa, que poderiam ter sido solicitados pelo ex-prefeito.
89. Afinal, o contrato de repasse celebrado entre o município e a Caixa engloba obrigações relativas não apenas à consecução do objeto, mas à sua plena fruição pelos beneficiados, o que exige dos gestores a adoção de todas as medidas necessárias à preservação do interesse público, sob pena de serem responsabilizados pelo Tribunal, se inertes.
90. Tal entendimento encontra-se alinhado à jurisprudência deste Tribunal consignada nos seguintes Acórdão 885/2018-TCU-Segunda Câmara, Relatora: Ana Arraes; 9469/2017-TCU-2ª. Câmara, Relator: André de Carvalho; 7252/2017-TCU-2ª. Câmara, Relator: José Múcio Monteiro.
92. Ademais, inexistem nos autos elementos que demonstrem sua boa-fé ou a ocorrência de outros excludentes de culpabilidade. O fato de o responsável ter prorrogado por diversas vezes o contrato de repasse durante toda sua gestão, sem ter adotado providências no sentido de dar continuidade à obra paralisada, já que o contrato ainda estava vigente e havia recursos bloqueados na Caixa, em nada contribuem para reconhecimento da boa-fé. Desse modo, suas contas devem ser julgadas irregulares, nos termos do art. 202, § 6º, do Regimento Interno/TCU, procedendo-se sua condenação solidária quanto ao débito identificado, bem como a aplicação da multa prevista no art. 57 da Lei 8.443/1992. (sublinhamos) 
6.2.	No voto condutor do Acórdão recorrido também foi igualmente apontado o motivo da responsabilização do ora recorrente no presente feito, conforme transcrição a seguir (peça 37) :
2. Em suma, os responsáveis foram citados pela não comprovação da boa e regular aplicação dos recursos federais transferidos, em face da não consecução dos objetivos pactuados e, no caso do prefeito sucessor, em face, ainda, da ausência de medidas para a efetiva conclusão do objeto ajustado ou para o resguardo do erário, nos termos dos ofícios acostados às Peças 9 e 10.
	(...) 
11. Esses argumentos tendem a servir, todavia, para evidenciar que, a despeito de não ter resultado em débito (dano quantificado) , a prática do ilegítimo ato omissivo-comissivo por parte do prefeito sucessor resultou em dano ao erário pela ausência da efetiva conclusão total da aludida obra em pleno favor da comunidade local, além de se configurar como grave infração à norma legal orçamentário-financeira, devendo o responsável responder, assim, pela multa prevista no art. 58, I, II e III, da Lei n.º 8.443, de 1992.
12. Não por acaso, então, restou devidamente delineada nestes autos a legitimidade passiva para a sua subsequente responsabilização pela grave infração à norma legal orçamentário-financeira e pela prática de ato ilegítimo com injustificado dano ao erário, ante a parcial inexecução do objeto pactuado, até porque, em sintonia com o princípio da continuidade administrativa, o prefeito sucessor deveria ter adotado as medidas cabíveis para o envio da correspondente prestação de contas ou para o efetivo resguardo do erário, em consonância com a Súmula nº 230 do TCU, não tendo o prefeito sucessor assegurado o prosseguimento do contrato de repasse ou a apresentação de justificativas para a não conclusão do objeto pactuado, de sorte que, com essa conduta, ele concorreu para a frustração dos objetivos pactuados pelo ajuste e, assim, praticou o ilegítimo ato omissivo-comissivo com o subjacente dano ao erário, a despeito de essa falha não resultar necessariamente em débito, já que parte da pavimentação da via pública pode ter resultado em parcial benefício à comunidade local.
 (...) 
14. De igual sorte, restou confirmada a prática do ilegítimo ato comissivo-omissivo com injustificado dano ao erário, ante a parcial inexecução do objeto pactuado, tendo a Caixa elaborado o Parecer 27/2010 REDUR/CA no sentido da "não funcionalidade do objeto" parcialmente executado, devendo-se ressaltar, nesse ponto, que, ao assumir a administração local, a obra estaria com 81,28% de execução do objeto, podendo ter sido concluída pelo prefeito sucessor dentro do seu mandato, conforme o cronograma do ciclo de urbanização das vias relacionadas no plano de trabalho, mas o aludido responsável deixou de promover as medidas cabíveis para essa conclusão da obra e para evitar, assim, o subjacente dano ao erário pela parcial inexecução do objeto pactuado.
15. Eis que, a despeito de, na sua gestão, o contrato de repasse ter sido prorrogado por 5 (cinco) vezes, com 4 (quatro) prorrogações solicitadas pelo próprio prefeito sucessor, ele não adotou as providências necessárias para a regularização das obras paralisadas, nem para a efetiva conclusão do objeto ajustado, tendo contribuído, pois, para o subjacente dano ao erário, a despeito da insubsistência do débito. (destacamos e sublinhamos) 
6.3.	No voto condutor do Acórdão 8662/2018-TCU-Segunda Câmara, que julgou os embargos de declaração opostos pelo ora recorrente contra os termos do Acórdão recorrido, o Relator a quo reiterou novamente as razões pelas quais o Sr. Nivaldo Lucio de Oliveira Junior foi arrolado como responsável nestes autos, conforme a seguir (peça 52) :
11. O ora embargante foi então citado em face da não comprovação da boa e regular aplicação dos recursos federais pela não consecução dos objetivos pactuados por meio do Contrato de Repasse 178.782-05/2005, com os seus aditivos, salientando que a irregularidade das contas foi fundamenta no art. 16, III, alínea "b", da Lei nº 8.443, de 1992, de tal sorte que a condenação não foi baseada na omissão no dever de prestar contas, a despeito de ter sido feita a menção a essa omissão, em caráter exemplificativo, entre as providências previstas para a aplicação da Súmula nº 230 do TCU. 
12. Por outro ângulo, a aludida multa teria decorrido da violação ao dever de cuidado com a grave infração à norma legal orçamentário-financeira e a prática do ilegítimo ato omissivo-comissivo tendente a resultar em dano ao erário, a despeito de o débito não ter sido quantificado, diante da evidente falta de providências para a efetiva conclusão do empreendimento durante a gestão responsável, apesar de tê-lo recebido, no início do seu mandato, com elevado grau de execução (81,28%) , a partir das evidências de que a execução da parcela faltante não teria alta complexidade (Peça 1, fl. 40) e poderia ter sido concluída em meros 3 (três) meses. 
13. Não se vislumbra, assim, nem mesmo as supostas excludentes de responsabilidade, até porque não foi apresentada qualquer justificativa para a inércia do responsável durante os primeiros dezoito meses do seu mandato, não servindo para essa finalidade nem o Decreto Municipal nº 576, de 12/6/2009, com declaração de emergência local, nem tampouco o Decreto Estadual nº 33.642, de 8/7/2009, com a homologação do aludido decreto municipal, já que esses documentos não elencaram a rua João Lopes Filho ou a travessia João Lopes Filho entre as ruas e as localidades supostamente afetadas pelas chuvas e enchentes (Peça 1, fl. 218) . 
14. Não fosse o bastante, a suposta intercorrência natural teria ocorrido em 18/6/2010 (e não em 18/6/2008, como alegado) , não servindo, assim, o aludido sinistro (ocorrido dezoito meses após a posse do mandatário) como justificativa para a não consecução do ajuste, diante das robustas evidências de não adoção das providências materiais cabíveis para a oportuna conclusão do empreendimento, podendo-se até mesmo anotar que a falta de conclusão do empreendimento teria contribuído para o aumento da perda na obra até então executada em face das referidas chuvas e enchentes. 
15. A aludida multa foi aplicada ao gestor, no entanto, diante da infração à norma legal orçamentário-financeira e da prática do ilegítimo ato omissivo-comissivo ensejador do referido dano ao erário ante a absoluta falta de motivos para a inércia em relação à conclusão das obras nos dezoito primeiros meses do correspondente mandato, já que as sucessivas tratativas para as prorrogações de prazo do ajuste só serviram para a delonga formal do contrato de repasse, tendo contribuído para que a obra inacabada sofresse ainda mais com as posteriores intempéries da natureza. (destacamos) 
6.4.	Extrai-se dessas transcrições que o fato de não ter tomado providências no início da gestão municipal, nem apresentar justificativa plausível por ter ficado inerte durante todo seu mandato em relação à conclusão das obras objeto do contrato de repasse com Caixa, que havia sido executado no percentual de 81,28% pelo seu antecessor, levou a responsabilização do ora recorrente, pois isso casou prejuízo ao erário, embora não tenha sido condenado ao pagamento de débito, e, por consequência, aos munícipes de Correntes/PE.
6.5.	A conclusão das obras estava próxima e, caso o recorrente tivesse adotado providências materiais e não formais de prorrogações sucessivas do contrato de repasse, poderiam ter sido finalizadas nos 3 primeiros meses de sua gestão. Sua inação, além de impedir o cumprimento dos objetivos da avença, acarretou até mesmo avarias no que havia sido realizado em razão da intempérie que apareceu após quase 2 anos de seu mandato, como bem apontou o Relator a quo na transcrição do item 6.3. 
6.6.	Assim, foi devidamente demonstrado o liame entre a conduta do responsável (grave infração à norma legal orçamentário-financeira e a prática do ilegítimo ato omissivo-comissivo) e dano causado ao erário pela falta de conclusão das obras e sua entrega em condições de pleno uso para a população do referido munícipio, sendo que nos fundamentos do Acórdão recorrido constou detidamente o ato ilegítimo do recorrente e foi, dessa forma, plenamente atendido o disposto nos incisos IV e VI do art. 489 do novo Código de Processo Civil.
6.7.	A situação também não se enquadra em caso fortuito e força maior, pois, além da pequena monta que faltava, havia recursos bloqueados na Caixa para a conclusão das obras e só não se concretizou imediatamente após assumir a gestão municipal pela falta de ação do ora recorrente, que nada comprovou sobre a impossibilidade de finalizá-las nos primeiros meses de 2009. Assim, não há o que se falar na aplicação do Enunciado de Súmula de Jurisprudência nº 3 do TCU ao caso sob análise.
6.8.	Acerca do dolo ou culpa, cabe salientar que a responsabilidade dos jurisdicionados perante o TCU é de natureza subjetiva, caracterizada mediante a presença de simples culpa stricto sensu, sendo desnecessária a caracterização de conduta dolosa ou má-fé da pessoa para que este seja responsabilizado (Acórdão 9004/2018-TCU-Primeira Câmara e 6.943/2015-TCU-1ª Câmara, 1512/2015TCU-Plenário, todos da relatoria do Ministro Bruno Dantas e 635/2017-TCU-Plenário, da relatoria do Ministro Aroldo Cedraz) . Desse modo, é suficiente a ocorrência de grave irregularidade, a identificação da conduta do responsável que caracterize sua culpa, seja por imprudência, imperícia ou negligência, e a demonstração do nexo de causalidade entre a conduta culposa (stricto sensu) e a irregularidade cometida, o que está minunciosamente demonstrado nas razões que levaram ao julgamento das contas irregulares e aplicação de multa ao recorrente. 
6.9.	No mínimo a falta de adoção de providências efetivas para cumprimento dos objetivos do contrato de repasse pode ser caracterizada como negligência do recorrente e as prorrogações formais sucessivas, sem motivo aparente, como imprudência. Assim, ainda que não esteja caracterizado o dolo ou má-fé, não há dúvidas diante do que há nos autos de que se está diante de conduta culposa, o que enseja em responsabilidade perante o TCU.
6.10. 	Convém mencionar que a jurisprudência desta Corte de Contas é no sentido de que a boa-fé deve ser aferida objetivamente, sendo necessário constatar algum ato ou fato capaz de caracterizar a conduta zelosa e diligente dos responsáveis, mediante prova nos autos, o que inexistiu no presente caso (Acórdão 1894/2018-TCU-Segunda Câmara e 88/2008-TCU-Plenário, ambos da relatoria do Ministro Augusto Nardes, 2399/2014-TCU-Plenário, da relatoria do Ministro José Múcio, 1157/2008-TCU-Plenário, da relatoria do Ministro Augusto Shermann) .
6.11.	Ainda sobre o tema, caber transcrever excerto do voto condutor do Acórdão 6356/2018-TCU-Primeira Câmara, que é esclarecedor acerca das obrigações do gestor público no gerenciamento de recursos descentralizados pela União:
28. Ademais, de acordo com o que dispõe o art. 70, parágrafo único, da Constituição Federal, bem como o art. 93 do Decreto-Lei 200/1967 c/c o art. 66 do Decreto 93.872/1986, compete ao gestor comprovar a boa e regular aplicação dos recursos públicos, isto é, cabe-lhe o ônus da prova, independente da fiscalização do ente repassador. Tal entendimento é confirmado pelo Supremo Tribunal Federal em decisão proferida em sede de Mandado de Segurança (MS 20.335/DF, Relator Ministro Moreira Alves) :
Mandado de segurança contra o Tribunal de Contas da União. Contas julgadas irregulares. Aplicação da multa prevista no artigo 53 do Decreto-Lei 199/67. A multa prevista no artigo 53 do Decreto-Lei 199/67 não tem natureza de sanção disciplinar. Improcedência das alegações relativas a cerceamento de defesa. Em direito financeiro, cabe ao ordenador de despesas provar que não é responsável pelas infrações, que lhe são imputadas, das leis e regulamentos na aplicação do dinheiro público. Coincidência, ao contrário do que foi alegado, entre a acusação e a condenação, no tocante à irregularidade da licitação. Mandado de segurança indeferido (grifo nosso) .
29. A jurisprudência deste Tribunal também é pacífica no sentido de que o ônus de provar a regularidade da aplicação dos recursos repassados cabe ao gestor, no caso, o Presidente da Prograça, conforme exemplificado pelos Acórdãos 2.080/2013 e 2.435/2015-TCU-Plenário (Ministra-Relatora Ana Arraes) e pelos Acórdão 1577/2014-TCU-Segunda Câmara (Ministro-Relator Walton Alencar Rodrigues) e 1.895/2014-TCU-2ª Câmara (Ministra-Relatora Ana Arraes) , este último abaixo transcrito:
Nos processos relativos ao controle financeiro da Administração Pública, a culpa dos gestores por atos irregulares que causem prejuízo ao erário é legalmente presumida, ainda que não se configure ação ou omissão dolosa, admitida prova em contrário, a cargo do gestor. Na fiscalização dos gastos públicos, privilegia-se, como princípio básico, a inversão do ônus da prova. Cabe ao gestor demonstrar a boa aplicação dos dinheiros e valores públicos sob sua responsabilidade (art. 70, parágrafo único, da Constituição Federal e art. 93 do Decreto-Lei 200/1967, c/c o art. 66 do Decreto 93.872/1986) . A boa-fé não pode ser presumida, devendo ser demonstrada e comprovada a partir dos elementos que integram os autos. (destaques do original) 
6.12.	Os Acórdãos invocados pelo recorrente não os socorrem (nº s 1836/2018-TCU-Plenário, 6356 e 5252, ambos de 2018 e da 1ª Câmara) , pois tratam de casos concretos distintos deste processo e contém suas peculiaridades. Aquele julgado do Plenário diz respeito a processo em que se apurou responsabilidade em decorrência de realização de pagamentos irregulares às empresas Hospfar e Medcomerce, para aquisição de medicamentos de alto custo, mediante o Pregão 130/2006, com recursos federais transferidos ao ente federativo por meio do Sistema Único de Saúde (SUS) , enquanto que no Acórdão 6356/2018-TCU-Primeira Câmara o fundamento da multa é diferente deste, já que o Tribunal condenou em débito e a multa aplicada foi com base no art. 57 da Lei 8.443/92 e não no art. 58, como deste feito, mas posteriormente, na apreciação de recurso, o Tribunal reduziu o valor do débito e, por consequência, da multa. Por último, no Acórdão 5252/2018-TCU-Primeira Câmara o Tribunal acolheu embargos de declaração com efeitos infringentes de gestora que passou no cargo somente por 4 meses e que a prestação de contas finais do convênio cabia a outra pessoa, o que é completamente distinto dos fatos deste feito, pois o ora recorrente passou todo seu mandato de prefeito sem concluir as obras que recebeu com 81,28% executadas.
6.13.	Assim, o Tribunal não decidiu no presente feito de modo divergente com sua jurisprudência, ao contrário, adotou deliberação em consonância com o caso concreto e condizente com seu entendimento sobre a matéria em questão.
7.	Da suposta regularidade da aplicação dos recursos e das prestações de contas parciais apresentadas pelo antecessor 
7.1.	Advoga que houve aplicação dos recursos com base nas seguintes alegações: 
	a) questiona, após alegar que não utilizou qualquer recurso do contrato de repasse e de que não teve qualquer conduta dolosa, culposa, omissão ou comissiva, "como alguém pode ter suas contas julgadas irregulares se sequer lhe foi dado a oportunidade de prestá-las?";
	b) a CEF aprovou as prestações de contas do ex-Prefeito Ronaldo Nestor Borges do Amaral, apresentadas anterior ao seu mandato, "demonstrando desta forma a execução regular e satisfatória, com atesto de 81,28% da obra na última medição de 27/03/2008"; e
	c) "não utilizou recursos do Contrato de Repasse em sua gestão e, após as prorrogações de vigência ocorridas, o convênio passou a ter vigência até 30/12/2013 de acordo com o ofício 5911/2011 GIDUR/CA (Peça 1 - fl. 50) , sendo posteriormente prorrogada até 30/12/2015, de acordo com o Relatório de TCE N° 21/2015 (peça 1, fl n° 88) , motivo pelo qual não foi oportunizado ao Recorrente a apresentação de Prestações de Contas".
Análise
8.	Conforme demonstrado no item 6 e seus subitens deste exame, a conduta do recorrente foi omissiva-comissiva, pois deixou de concluir as obras do contrato de repasse nos primeiros meses que assumiu a gestão do Município de Correntes/PE e fez diversas prorrogações da avença sem motivos para tanto, o que caracteriza, no mínimo, conduta culposa com grave infração à norma legal.
8.1.	Cabe mencionar, ainda, que a pessoa física do prefeito não se confunde com a pessoa jurídica do município. A criação da pessoa jurídica é mera ficção do direito, um ser inanimado que não reúne condições para a realização de atos no mundo jurídico, ou seja, não pratica atos da vida civil e não tem vontade própria. Nesse contexto, é imprescindível a presença da pessoa física do chefe do poder executivo municipal para gerir os negócios públicos, pois os atos decorrentes do município são, na verdade, praticados pelos seus representantes legais que atuam legitimamente em nome da pessoa jurídica. O prefeito é o administrador dos recursos públicos federais repassados à municipalidade e, nessa condição, é o responsável pela prestação de contas ao órgão repassador.
8.2.	Esse entendimento é decorrência do art. 70, parágrafo único, da Constituição Federal, in verbis:
Prestará contas qualquer pessoa física ou jurídica, pública ou privada, que utilize, arrecade, guarde, gerencie ou administre dinheiros, bens e valores públicos ou pelos quais a União responda, ou que, em nome desta, assuma obrigações de natureza pecuniária.
8.3.	Ademais, o art. 93 do Decreto-Lei 200/1967 preceitua que "Quem quer que utilize dinheiros públicos terá que justificar seu bom e regular emprego na conformidade das leis, regulamentos e normas emanadas das autoridades administrativas competentes". Na mesma linha o art. 39 de Decreto 93.872/1986 disciplina que "Responderão pelos prejuízos que acarretarem à Fazenda Nacional, o ordenador de despesas e o agente responsável pelo recebimento e verificação, guarda ou aplicação de dinheiros, valores e outros bens públicos".
8.4.	A jurisprudência desta Corte de Contas é pacífica nesse sentido, conforme os seguintes precedentes: Acórdão 1028/2008-TCU-Plenário, 630/2005-TCU-1ª Câmara e 752/2007-TCU-2ª Câmara.
8.5.	No presente caso, está configurado que a conduta do recorrente em não concluir as obras do contrato de repasse, por desídia, cometeu irregularidades e danos ao erário e a população do seu município, não podendo arguir torpeza neste momento para afastar sua responsabilidade no trato da coisa pública. Caso tivesse dado andamento na execução nas obras e efetivado sua conclusão, o ora recorrente poderia ter apresentado a prestação de contas final da avença normalmente e a entidade repassadora dos recursos (Caixa) não teria constituída esta TCE para apuração de danos e responsabilidade pela má gestão dos recursos públicos.    
8.6.	O questionamento feito pelo recorrente, portanto, é infundado, pois o art. 16, inciso III, alínea "b", da Lei 8.443/92 (Lei Orgânica do TCU) , que ensejou a sua citação e embasa o julgamento da irregularidade das suas contas, independente que tenham sido apresentadas, é cristalino de que a má gestão de recursos públicos e a frustação dos objetivos avençados, leva a irregularidade das contas. A propósito, o referido dispositivo assim estabelece, in verbis: 
	Art. 16. As contas serão julgadas:
 (...) 
III - irregulares, quando comprovada qualquer das seguintes ocorrências:
 (...) 
b) prática de ato de gestão ilegal, ilegítimo, antieconômico, ou infração à norma legal ou regulamentar de natureza contábil, financeira, orçamentária, operacional ou patrimonial; (sublinhamos) 
8.7.	O fato de a Caixa ter aprovado as prestações de contas parciais do contrato de repasse do seu antecessor também não socorre o responsável, pois a conduta que ensejou o julgamento pela irregularidade das suas contas e aplicação de multa foi justamente por não ter concluído as obras, que demandava pequeno esforço, tendo em vista que 81,28% já haviam sido realizados antes de assumir seu mandato como prefeito, sendo que sua inércia acabou prejudicando até o mesmo o que fora construído em razão das chuvas e enchentes que surgiram posteriormente, conforme consignado pelo Relator a quo.  
8.8.	Mesmo que o objeto do contrato de repasse tivesse sido completamente executado pelo prefeito antecessor, mas por alguma razão a prestação de contas não tivesse sido apresentada, o sucessor teria obrigação de apresentá-las. Isso é que se depreende da Súmula/TCU 230. Esse enunciado só deve ser aplicada quando, apesar de os recursos terem sido transferidos e aplicados na gestão do prefeito antecessor, o prazo para apresentação da prestação de contas tenha se encerrado na gestão do prefeito sucessor:
Compete ao prefeito sucessor apresentar as contas referentes aos recursos federais recebidos por seu antecessor, quando este não o tiver feito ou, na impossibilidade de fazê-lo, adotar as medidas legais visando ao resguardo do patrimônio público com a instauração da competente Tomada de Contas Especial, sob pena de co-responsabilidade.
8.9. 	Dessa forma, ainda que não tenha celebrado o convênio/contrato de repasse nem executado seu objeto, cabe ao prefeito sucessor o atendimento à obrigação de prestar contas, quando esta obrigação adentra o seu período de gestão, vinculando diretamente o encargo a providências sob sua alçada. Na impossibilidade de apresentar os documentos demandados, cabe, então, a adoção de medidas legais visando ao resguardo do patrimônio público, o que não ocorre no presente caso, por isso, a responsabilização do ora recorrente pela má gestão no atingimento dos objetivos do contrato de repasse.
8.10.	Nesse sentido são os Acórdão 2212/2016-TCU-Primeira Câmara, relator Ministro-Substituto Weder de Oliveira; 503/2016-TCU-2ª Câmara, relator Ministro-Substituto Marcos Bemquerer; e 851/2017-TCU-Plenário, relator Ministro Aroldo Cedraz.
8.11.	Igualmente não socorre o Sr. Nivaldo Lucio de Oliveira Junior o fato de o contrato de repasse ter sido prorrogado diversas vezes até 30/12/2013 e mesmo que posteriormente, o que levou a não utilizar os recursos que estavam bloqueados na Caixa, considerando que foi essa atitude meramente formal do ora recorrente que inviabilizou a conclusão das obras em prazo razoável e dentro do seu mandato, frustrando os objetivos e causado dano ao erário, embora o Tribunal não tenha imputado débito a ele. Se tivesse concluído as obras dentro da sua gestão, como era para ser, teria tido oportunidade de apresentar normalmente as contas finais da avença junto à Caixa e até mesmo extemporaneamente no âmbito deste Tribunal, mas sua inércia no cuidado com os termos do contrato de repasse redundou na sua responsabilização.
9.	Da suposta desproporcionalidade da multa
9.1.	Sustenta que caso não seja reconsiderada a decisão e dispensada a multa, pois não cometeu ato ilícito, que seja reduzida, em obediência aos princípios da razoabilidade e proporcionalidade, a exemplo do Acórdão 1896/2005-TCU-Plenário.
Análise:
10.	Nos termos do item 9.2 do Acórdão recorrido, foi aplicada multa ao recorrente no valor de R$ 40.000,00 com fulcro nos incisos I, II e III da Lei 8.443/92, que assim dispõem, in verbis:
Art. 58. O Tribunal poderá aplicar multa de Cr$ 42.000.000,00 (quarenta e dois milhões de cruzeiros) , ou valor equivalente em outra moeda que venha a ser adotada como moeda nacional, aos responsáveis por:
I - contas julgadas irregulares de que não resulte débito, nos termos do parágrafo único do art. 19 desta Lei;
II - ato praticado com grave infração à norma legal ou regulamentar de natureza contábil, financeira, orçamentária, operacional e patrimonial;
III - ato de gestão ilegítimo ou antieconômico de que resulte injustificado dano ao Erário;
10.1.	Em 2018, ano de prolação do Acórdão recorrido, o valor atualizado do teto da multa de que trata o art. 58 era de R$ 59.988,01, enquanto atualmente é de R$ 62.237,56. Portanto, a multa aplicada ao recorrente (R$ 40.000,00) está dentro do limite legal e corresponde a cerca de 67% daquilo que poderia ter sido aplicado.
10.2.	Dada a gravidade do que foi apurado em razão da inércia do ora recorrente em agir para fazer a entrega que a população esperava e evitar dano ao erário, bem assim de que o Tribunal não lhe imputou débito, conforme havia sido proposto pela unidade técnica de origem com o aval do Parquet e a multa era com base no art. 57 da Lei 8.443/93, cujo limite seria ainda mais superior, já que o débito apurado e atualizado até 16/3/2018 totalizou R$ 162.332,33, conforme relatório que embasa o Acórdão recorrido (peça 38) , entende-se que é legal e razoável o valor fixado.
10.3.	O Acórdão 1896/2005-TCU-Plenário também não lhe socorre, considerando que foi prolatado há mais de 10 anos e dentro de contexto que envolvia vários responsáveis na gestão do patrimônio imobiliário do Instituto Nacional do Seguro Social - INSS, cuja problemática, de alta complexidade, já vinha sendo acompanhada pelo Tribunal havia bastante tempo e em diversos feitos.
10.4.	 Verifica-se que a dosimetria aplicada se mostra bastante razoável e proporcional a gravidade apontada, bem como foi devidamente individualizada na pessoa do recorrente. Além de se inserir perfeitamente na margem discricionária legalmente conferida a esta Casa para a realização efetiva do controle externo no âmbito da administração pública federal, não havendo, portanto, necessidade de alterar/reduzir a sanção aplicada ao recorrente.
CONCLUSÃO
11.	Em face da análise das razões recursais apresentadas, concluiu-se que:
	a) há presunção de culpa do recorrente por não ter concluído e entregue à população municipal as obras do Contrato de Repasse nº 178.782-05/2005, razão pela qual não é possível excluir sua responsabilidade da relação processual;
	b) o fato de ter ocorrido prestação de contas parciais da avença pelo gestor antecessor não tem o condão de comprovar a regularidade da aplicação dos recursos, tendo em vista que cabia ao recorrente concluir as obras no início do seu mandato ou adotar medida efetiva para evitar danos ao erário e a frustação dos objetivos do contrato de repasse; e
	c) a multa aplicada ao recorrente está dentro dos parâmetros legais e seu valor é condizente e razoável com a gravidade dos fatos apurados nos autos, não havendo razão para modificação, pois o Tribunal apontou devidamente as razões que ensejaram a sanção. 
11.1.	Assim, não foi trazido aos autos nenhum argumento que detenha o condão de modificar o julgado de origem, Acórdão 7207/2018-TCU-Segunda Câmara, mantido pelo Acórdão 8662/2018-TCU-Segunda Câmara.
PROPOSTA DE ENCAMINHAMENTO
12.	Ante o exposto, submetem-se os autos à consideração superior, propondo-se, com fundamento nos arts 32, inciso I, e 33 da Lei 8.443/1992 e art. 285 do RI/TCU:
a) conhecer do recurso de reconsideração interposto pelo Sr. Nivaldo Lucio de Oliveira Junior e, no mérito, negar-lhe provimento;
b) dê ciência do acórdão que for prolatado ao recorrente e aos demais interessados, ressaltando-se que o relatório e o voto que o acompanharem podem ser consultados no endereço www.tcu.gov.br/acordaos, no dia seguinte ao de sua oficialização."
2.	Anuindo às conclusões da unidade instrutiva, o Ministério Público junto ao TCU lançou o seguinte parecer aos autos (peça 76) :
"Trata-se de recurso de reconsideração interposto pelo sr. Nivaldo Lucio de Oliveira Junior, por meio do qual se insurge contra o Acórdão 7207/2018-TCU-Segunda Câmara, mantido pelo Acórdão 8662/2018-TCU-Segunda Câmara, segundo o qual o Tribunal julgou irregulares suas contas e aplicou-lhe sanção fundamentada no art. 58 da Lei 8.443/1992, in verbis:
"VISTOS, relatados e discutidos estes autos de tomada de contas especial instaurada pela Caixa Econômica Federal em desfavor de Ronaldo Nestor Borges do Amaral (gestão: 2005-2008) e Nivaldo Lucio de Oliveira Junior (gestão: 2009-2012) , como então prefeitos de Correntes - PE, diante da não consecução do Contrato de Repasse 178.782-05/2005 celebrado entre a Caixa, como mandatária da União representada pelo Ministério das Cidades, e o aludido município para a pavimentação de vias públicas sob o valor total de R$ 133.348,79, com R$ 121.875,00 em recursos federais, tendo a vigência do ajuste se estendido de 6/12/2005 a 30/12/2014; ACORDAM os Ministros do Tribunal de Contas da União, reunidos em Sessão da Segunda Câmara, ante as razões expostas pelo Relator, em: 
9.1. arquivar o presente feito em relação, apenas, ao Sr. Ronaldo Nestor Borges do Amaral (falecido) , sem o julgamento de mérito, por ausência dos pressupostos de constituição e desenvolvimento válido e regular do processo, nos termos dos art. 169, VI, e 212 do RITCU;
9.2. julgar irregulares as contas do Sr. Nivaldo Lúcio de Oliveira Júnior, nos termos dos arts. 16, III, alínea "b", e § 2º, alínea "a", e 19, caput, da Lei nº 8.443, de 1992, para lhe aplicar a multa prevista no art. 58, I, II e III, da Lei nº 8.443, de 1992, sob o valor de R$ 40.000,00 (quarenta mil reais) , fixando-lhe o prazo de 15 (quinze) dias, a contar da notificação, para que comprove, perante o Tribunal, o recolhimento da referida quantia ao Tesouro Nacional, atualizada monetariamente na forma da legislação em vigor; 
9.3. autorizar, caso requerido, nos termos do art. 26 da Lei nº 8.443, de 1992, e do art. 217 do RITCU, o parcelamento da dívida fixada por este Acórdão em até 36 (trinta e seis) parcelas mensais e sucessivas, sobre as quais incidirão a atualização monetária e os correspondentes acréscimos legais, esclarecendo ao responsável que a falta de pagamento de qualquer parcela importará no vencimento antecipado do saldo devedor, sem prejuízo das demais medidas legais; 9.4. autorizar, desde logo, a cobrança judicial da dívida fixada por este Acórdão, nos termos do art. 28, inciso II, da Lei nº 8.443, de 1992, caso não atendidas as notificações;  
9.5. deferir o pedido de ingresso nos autos, como interessada, formulado pela Caixa Econômica Federal; e 
9.6. determinar que a unidade técnica envie a cópia deste Acórdão, acompanhado do Relatório e da Proposta de Deliberação que o fundamenta, ao representante do espólio de Ronaldo Nestor Borges do Amaral, para ciência, e à Procuradoria da República no Estado de Pernambuco, nos termos do art. 209, § 7º, do RITCU, para o ajuizamento das ações civis e penais cabíveis." 
	Não resignado com a referida deliberação, o responsável opôs embargos de declaração, o quais foram conhecidos e rejeitados por intermédio do Acórdão 8662/2018-TCU-Segunda Câmara. Na sequência, foi interposto o presente recurso de reconsideração. 
	Tendo Vossa Excelência conhecido do recurso (peça 69) , foram os autos restituídos à Secretaria de Recursos, ocasião na qual o auditor instrutor, mediante instrução acostada à peça 74, promoveu detido exame das alegações recursais apresentadas, tendo concluído o seguinte:
"11. Em face da análise das razões recursais apresentadas, concluiu-se que:
a) há presunção de culpa do recorrente por não ter concluído e entregue à população municipal as obras do Contrato de Repasse nº 178.782-05/2005, razão pela qual não é possível excluir sua responsabilidade da relação processual;
b) o fato de ter ocorrido prestação de contas parciais da avença pelo gestor antecessor não tem o condão de comprovar a regularidade da aplicação dos recursos, tendo em vista que cabia ao recorrente concluir as obras no início do seu mandato ou adotar medida efetiva para evitar danos ao erário e a frustação dos objetivos do contrato de repasse; e
c) a multa aplicada ao recorrente está dentro dos parâmetros legais e seu valor é condizente e razoável com a gravidade dos fatos apurados nos autos, não havendo razão para modificação, pois o Tribunal apontou devidamente as razões que ensejaram a sanção. 
11.1. Assim, não foi trazido aos autos nenhum argumento que detenha o condão de modificar o julgado de origem, Acórdão 7207/2018-TCU-Segunda Câmara, mantido pelo Acórdão 8662/2018-TCU-Segunda Câmara." (grifou-se) 
	Em face dessas conclusões, o auditor instrutor, com a anuência do corpo diretivo daquela Serur (peça 75) , propôs, nos seguintes termos, que o recurso fosse conhecido para, no mérito, ser-lhe negado provimento. 
"12. Ante o exposto, submetem-se os autos à consideração superior, propondo-se, com fundamento nos arts 32, inciso I, e 33 da Lei 8.443/1992 e art. 285 do RI/TCU:
a) conhecer do recurso de reconsideração interposto pelo Sr. Nivaldo Lucio de Oliveira Junior e, no mérito, negar-lhe provimento;
b) dê ciência do acórdão que for prolatado ao recorrente e aos demais interessados, ressaltando-se que o relatório e o voto que o acompanharem podem ser consultados no endereço www.tcu.gov.br/acordaos, no dia seguinte ao de sua oficialização."
II
	O Ministério Público de Contas, em face do que restou apurado nos autos, manifesta-se de acordo com a proposta de encaminhamento apresentada pela Serur, no sentido de o Tribunal conhecer do recurso de reconsideração interposto pelo sr. Nivaldo Lucio de Oliveira Júnior para, no mérito, negar-lhe provimento."
É o Relatório.

8.1. Guilherme Lopes Mair (32261/OAB-DF) e outros, representando Caixa Econômica Federal.

Procurador Júlio Marcelo de Oliveira.

TCE. Contrato de repasse. Execução parcial do objeto pelo prefeito antecessor. Falta de conclusão das obras pelo sucessor. Arquivamento do feito em relação ao gestor antecessor em decorrência de seu óbito antes da efetivação da citação. Contas irregulares, sem débito, e aplicação de multa ao prefeito sucessor. Embargos de declaração rejeitados. Recurso de reconsideração. Conhecido. Razões insuficientes para alterar o juízo. Negativa de provimento.

TOMADA DE CONTAS ESPECIAL (TCE)

Secretaria de Recursos (Serur); Secretaria de Controle Externo de Tomada de Contas Especial (SecexTCE).

Cuidam os autos de Recurso de Reconsideração interposto por Nivaldo Lucio de Oliveira Junior, por meio do qual se insurge contra o Acórdão 7207/2018-TCU-Segunda Câmara, mantido pelo Acórdão 8662/2018-TCU-Segunda Câmara, o qual julgou suas contas irregularidades e aplicou-lhe multa em face da não ausência de medidas para a efetiva conclusão de serviços de pavimentação de vias públicas objeto de Contrato de Repasse Federal ou para o resguardo do erário.
Originalmente, trata-se de Tomada de Contas Especial instaurada pela Caixa Econômica Federal em desfavor de Ronaldo Nestor Borges do Amaral (gestão: 2005-2008) e Nivaldo Lucio de Oliveira Junior (gestão: 2009-2012) , como então prefeitos de Correntes - PE, diante da não consecução do Contrato de Repasse 178.782-05/2005, celebrado entre a Caixa, como mandatária da União representada pelo Ministério das Cidades, e o aludido município para a pavimentação de vias públicas sob o valor total de R$ 133.348,79, com R$ 121.875,00 em recursos federais, tendo a vigência do ajuste se estendido de 6/12/2005 a 30/12/2014.
O senhor Ronaldo Nestor Borges do Amaral veio à óbito em data anterior à sua citação, razão pelo qual o feito foi arquivado em relação a ele. Já o recorrente, na condição de prefeito sucessor, foi citado pela não comprovação da boa e regular aplicação dos recursos federais transferidos, em face da não consecução dos objetivos pactuados e, ainda, da ausência de medidas para a efetiva conclusão do objeto ajustado ou para o resguardo do erário.
Preliminarmente, cabe ratificar o conhecimento do recurso por estarem preenchidos os requisitos de admissibilidade previstos nos artigos 32, inciso I, e 33 da Lei Orgânica do Tribunal de Contas da União e no art. 285 do Regimento Interno.
O recorrente alega, em suma, que (i) não é o responsável pela não conclusão dos trabalhos relativos ao objeto do Contrato de Repasse 178.782-05/2005; (ii) o fato de ter ocorrido prestação de contas parciais pelo prefeito antecessor com aprovação da entidade concedente dos recursos tem o condão de excluir a responsabilidade do recorrente (gestor municipal sucessor) pela falta de conclusão das obras; e (iii) a multa aplicada pelo Tribunal é desproporcional.
Em sua manifestação, a Serur conclui que a responsabilidade do recorrente perante o TCU resta devidamente caracterizada, não tendo seus argumentos o condão de modificar a deliberação recorrida, e propõe a manutenção do posicionamento do Tribunal.
Esse entendimento foi ratificado pelo Ministério Público juto ao TCU.
No mérito, verifico que o recorrente deixou de dar continuidade ao andamento das obras objeto do contrato de repasse e/ou adotar medidas legais para proteger o erário, responsabilidades que cabiam a si, na condição de prefeito sucessor, ainda que não tenha sido o responsável pela assinatura ou pela gestão dos recursos da avença, nos termos da Súmula 230 deste Tribunal, cuja nova redação reproduzo a seguir:
"SÚMULA TCU 230: Compete ao prefeito sucessor apresentar a prestação de contas referente aos recursos federais recebidos por seu antecessor, quando este não o tiver feito e o prazo para adimplemento dessa obrigação vencer ou estiver vencido no período de gestão do próprio mandatário sucessor, ou, na impossibilidade de fazê-lo, adotar as medidas legais visando ao resguardo do patrimônio público."
Nesse ponto, cabe reproduzir trecho do Relatório que fez parte da decisão recorrida:
 "77. O Sr. Nivaldo Lúcio, quando assumiu a prefeitura, encontrou as obras do contrato de repasse já paralisadas, porém, ao longo de sua gestão, não adotou nenhuma providência de regularização, não se tendo notícia de reinício das obras. Somente foram adotadas providências de prorrogação da vigência, inclusive, com extensão para a gestão seguinte. 
78. À época, a obra estava avançada, com parte executada correspondente ao percentual de 81,28% do objeto e poderia ter sido concluída em pouco tempo e com pouco esforço. Ressalte-se que o cronograma de todo ciclo de urbanização das vias relacionadas no plano de trabalho previa a conclusão do objeto em três meses (peça 1, p. 40) .
 (...) 
80. Acerca da situação de penúria financeira ante a redução do coeficiente do FPM, que teria levado o gestor a priorizar outras ações, tampouco encaminhou documentos comprobatórios. Nesse aspecto, vale ressaltar que havia recursos do contrato de repasse bloqueados na Caixa, que poderiam ter sido solicitados pelo ex-prefeito.
89. Afinal, o contrato de repasse celebrado entre o município e a Caixa engloba obrigações relativas não apenas à consecução do objeto, mas à sua plena fruição pelos beneficiados, o que exige dos gestores a adoção de todas as medidas necessárias à preservação do interesse público, sob pena de serem responsabilizados pelo Tribunal, se inertes.
90. Tal entendimento encontra-se alinhado à jurisprudência deste Tribunal consignada nos seguintes Acórdão 885/2018-TCU-Segunda Câmara, Relatora: Ana Arraes; 9469/2017-TCU-2ª. Câmara, Relator: André de Carvalho; 7252/2017-TCU-2ª. Câmara, Relator: José Múcio Monteiro.
92. Ademais, inexistem nos autos elementos que demonstrem sua boa-fé ou a ocorrência de outros excludentes de culpabilidade. O fato de o responsável ter prorrogado por diversas vezes o contrato de repasse durante toda sua gestão, sem ter adotado providências no sentido de dar continuidade à obra paralisada, já que o contrato ainda estava vigente e havia recursos bloqueados na Caixa, em nada contribuem para reconhecimento da boa-fé. Desse modo, suas contas devem ser julgadas irregulares, nos termos do art. 202, § 6º, do Regimento Interno/TCU, procedendo-se sua condenação solidária quanto ao débito identificado, bem como a aplicação da multa prevista no art. 57 da Lei 8.443/1992. (sublinhamos) "
Assim, ficou claro que ao não dar continuidade às obras, o prefeito sucessor concorreu para a frustração dos objetivos pactuados pelo ajuste e, assim, praticou o ilegítimo ato omissivo-comissivo com o subjacente dano ao erário.
Cabe o registro de que a conclusão das obras estava próxima e o objeto previa um total de 3 meses para sua consecução integral, além de haver recursos aptos a subsidiar a execução dos serviços de pavimentação.
A conduta de apenas solicitar sucessivas prorrogações de prazo, sem dar andamento às obras durante todo seu mandato, quando já havia sido executado no percentual de 81,28% pelo seu antecessor, configura, no mínimo, negligência grave com os recursos públicos que já haviam sido empregados na avença, faltando, ainda, o necessário respeito à população local que se viu desprovida da melhoria de vida que poderia advir da conclusão da pavimentação.
O fato de a Caixa ter conferido aprovação parcial aos recursos geridos pelo prefeito antecessor agrava ainda mais a conduta do recorrente, pois ficou notória a possibilidade de que, com pouco esforço da sua parte, seria plenamente possível concluir com sucesso a implementação do objeto acordado.
Como registrado pelo Auditor Federal que instruiu o feito nesta fase, "sua inação, além de impedir o cumprimento dos objetivos da avença, acarretou até mesmo avarias no que havia sido realizado em razão da intempérie que apareceu após quase 2 anos de seu mandato".
A jurisprudência desta Corte de Contas é no sentido de que a boa-fé deve ser aferida objetivamente, sendo necessário constatar algum ato ou fato capaz de caracterizar a conduta zelosa e diligente dos responsáveis, mediante prova nos autos, o que inexistiu no presente caso (Acórdão 1894/2018-TCU-Segunda Câmara e 88/2008-TCU-Plenário, ambos da relatoria do Ministro Augusto Nardes, 2399/2014-TCU-Plenário, da relatoria do Ministro José Múcio, 1157/2008-TCU-Plenário, da relatoria do Ministro Augusto Shermann) .
Assim, embora não tenha sido anotado o débito ao erário ao recorrente, o art. 16, inciso III, alínea "b", da Lei 8.443/92 (Lei Orgânica do TCU) , que ensejou a sua citação e embasa o julgamento da irregularidade das suas contas, aponta que a má gestão de recursos públicos e a frustação dos objetivos avençados, leva a irregularidade das contas.
Por fim, registro que a multa individualizada aplicada (R$ 40.000,00) está dentro dos parâmetros normativos, pois, em 2018, ano de prolação do Acórdão recorrido, o valor atualizado do teto da multa de que trata o art. 58 da LOTCU era de R$ 59.988,01, estando aderente à gravidade de sua conduta.
Assim, incorporando os pareceres da Serur e do Parquet às minhas próprias razões de decidir, concluo que não procedem as alegações do recorrente, razão pela qual voto por que este Tribunal adote a minuta de Acórdão que trago à apreciação deste Colegiado.
TCU, Sala das Sessões Ministro Luciano Brandão Alves de Souza, em 8 de setembro de 2020.
AROLDO CEDRAZ 
Relator